最高法院刑事判決　　　　　　　　　　　　　　　九十一年度台上字第一三三八號
　　上　訴　人　甲○○即陳秀.
右上訴人因偽造文書案件，不服台灣高等法院台中分院中華民國八十八年十二月二十
九日第二審判決（八十八年度上訴字第二０三三號，起訴案號：台灣台中地方法院檢
察署八十六年度偵字第九五九九、九九八一號），提起上訴，本院判決如左：
    主  文
原判決撤銷，發回台灣高等法院台中分院。
　　理  由
本件原判決認定上訴人甲○○（原名陳秀華）意圖為自己不法之所有，並基於概括之
犯意。先於民國八十四年一月十五日，在台中縣沙鹿鎮○○街一五五號，自任會首，
採外標之方式，招募每會新台幣（下同）二萬元，每月十五日開標一次，會員共三十
人，預計至八十六年六月十五日結束之互助會一組（以下稱甲互助會）。乃於標會期
間，藉部分會員未到場標會之機會，故意將互助會起始時間記載各延後一個月之資料
，交予部分會員。而連續偽造石萬生、吳棋實、吳麗香、林平春、許王金蓮、吳天明
等活會會員之署押，及填寫不詳之金額於標單，持以冒標會款，向不知情之活會會員
詐取各該次會款。復於八十五年四月十五日，由會員吳正義以五千二百元得標後，未
依約將該次向其他會員所收取之會款繳交給吳正義。又於八十六年三月十日，自任會
首，採外標之方式，招募每會二萬元，每月十日開標一次，會員計三十人之互助會一
組（以下稱乙互助會）。竟虛列實際未參加該互助會之人為會員。且利用部分會員甫
於起會之初，標會意願不高，而未到現場之機會，於同年四月十日標會時，偽造會員
陳麗屏之署押於標單，及填寫標金二千八百元，持以冒標會款，向不知情之活會會員
詐取該次會款等情。因而維持第一審論處上訴人連續行使偽造私文書，足以生損害於
他人罪刑之判決，駁回上訴人在第二審之上訴，固非無見。
惟查：(一)有罪判決書事實之認定與理由之說明必須互相一致，方為合法。倘若事實之
認定與理由之說明不相一致，按諸刑事訴訟法第三百七十九條第十四款後段規定，自
屬判決理由矛盾之當然違背法令。原判決事實欄載述，甲互助會會員吳正義，係於「
八十五年四月十五日」得標，及上訴人係於「八十六年五月」之標會日，未依約繼續
開標該互助會，而逃逸無蹤等情。然理由內或謂於「八十六年四月十五日」，甲互助
會會員吳正義得標，上訴人收取會款後，不知去向（見原判決第五頁第四、五行）；
或謂上訴人於「八十四年四月十五日」開標甲互助會後，即潛逃無蹤（見原判決第七
頁第三、四行）。據此以觀，原判決就甲互助會會員吳正義係於何時得標，及上訴人
就甲互助會係開標至何時之敘述，有理由與理由、理由與事實矛盾之違誤。(二)當事人
在審判期日前，或審判期日，聲請調查之證據，如法院未予調查，又未認其無調查之
必要，以裁定駁回之，亦未於判決理由內予以說明，自屬理由不備。上訴人辯稱：乙
互助會八十六年四月十日開標時，確由會員陳麗屏標取會款，伊並未偽造陳麗屏之名
義冒標會款等情。聲請傳訊陳麗屏，予以查明。乃原審就上訴人斯項聲請調查事項，
未詳予調查，又未認其無調查之必要，以裁定駁回之，亦未於判決理由內予以說明，
要屬理由不備。(三)原判決謂上訴人連續冒用甲互助會會員石萬生、吳棋實、吳麗香、
林平春、許王金蓮、吳天明等六人之名義，標取該互助會會款。而上訴人堅稱林平春
、許王金蓮二人尚為該互助會未得標之活會會員，伊並無冒用其等名義標取會款等情
。復依原判決事實欄之記載，甲互助會原預計至八十六年六月十五日尾會結束，而上
訴人於八十六年四月開標後，在同年五月未依約繼續開標該互助會。倘若無誤，則該
互助會於正常情形下，似仍有活會會員二人次。除石萬生、吳棋實、吳麗香、林平春
、許王金蓮、吳天明等六人外，究竟是否尚有其他會員未標取會款？此與判斷上訴人
前開辯解是否可採攸關，自須深入研求並詳述理由。乃原審未詳予調查究明，即逕為
前揭認定，要嫌速斷，且有理由不備之違誤。(四)檢察官公訴意旨認上訴人亦偽造甲互
助會會員謝雪名義之標單，冒標會款。而原判決就上訴人此部分被訴犯行，未予以判
決，復未說明其理由，自有已受請求之事項未予判決之違誤。(五)依原判決之記載，上
訴人於各次偽造會員名義之標單得標後，向其他活會會員詐收該次會款。如果無訛，
似屬一行為觸犯數同種類之詐欺取財罪名，如何不能論以想像競合犯，原判決未詳予
論述，亦屬理由不備。以上或為上訴意旨所指摘，或為本院得依職權調查之事項。上
訴人上訴意旨指摘原判決不當，非無理由，應認有發回更審之原因。
據上論結，應依刑事訴訟法第三百九十七條、第四百零一條，判決如主文。
中      華      民      國    九十一    年      三      月     十四     日
                              最高法院刑事第六庭
                                  審判長法官  吳  雄  銘
                                        法官  池  啟  明
                                        法官  石  木  欽
                                        法官  郭  毓  洲
                                        法官  吳  三  龍
      右正本證明與原本無異
                                              書  記  官
中      華      民      國    九十一    年      三      月     十九     日
